臺灣臺北地方法院刑事判決　　　　　　　99年度訴字第1809號
公　訴　人　臺灣臺北地方法院檢察署檢察官
被　　　告　秦嗣芬
上列被告因偽造文書等案件，經檢察官提起公訴（99年度偵字第
20874號），被告就被訴事實為有罪陳述，本院改依簡式審判程
序，判決如下：
    主  文
秦嗣芬犯業務侵占罪，處有期徒刑壹年。
    事  實
一、秦嗣芬自民國95年9月起至99年6月止，受臺北市松山區西松
    國民小學學生家長委員會（下稱西松國小家長會）聘任，擔
    任西松國小家長會之出納秘書，負責管理西松國小家長會如
    附表一所示之彰化商業銀行西松分行（下稱彰化西松分行）
    帳戶，而依西松國小家長會會長核可指示下，從事提撥各該
    帳戶內之款項，用以支付西松國小家長會之各年度預算支出
    、非預算支出、指定用途之捐款支出等工作，並因其職務而
    保管西松國小家長會如附表所示之銀行活期存款帳戶存摺、
    銀行存款帳戶之「西松國小家長會」印鑑章（即大章），為
    從事業務之人。因缺錢花用，竟趁其擔任前開職務之便，自
    96年9月至99年6月止，基於意圖為自己不法之所有、行使偽
    造私文書之犯意，接續為下列行為：
(一)、於96年9月起至99年6月間，接續多次，利用至址設臺北市松
    山區○○○路○段213號之彰化西松分行，辦理提領西松國小
    家長會應支付款項業務之機會，將所提領之款項合計新臺幣
    （下同）42萬1,490元，挪為己用，而侵占入己。
(二)、96年9月至98年9月間，由胡善棚擔任西松國小家長會96、97
    年度會長期間之某日，利用胡善棚委託其辦理銀行存款帳戶
    及國稅局變更西松國小家長會代表人名義，而交付如附表一
    所示銀行存款帳戶之「胡善棚」印鑑章（即小章）之際，擅
    自在如附表二所示之空白提款憑條上「存戶簽章」欄，盜蓋
    「胡善棚」之印鑑章，嗣接續於如附表二所示之提款時間前
    之某時，利用辦理提領西松國小家長會應支付款項業務之機
    會，在不詳地點，以其所保管西松國小家長會印鑑章，盜蓋
    於如附表二所示之空白提款憑條上「存戶簽章」欄，並填載
    如附表二所示之提款項金額，以此方式偽造「西松國小家長
    會胡善棚」名義之提款憑條後，於附表二所示提款時間，至
    同上址之彰化西松分行，連同各該次實際應提款項之提款憑
    條、存摺，持向該分行不知情之承辦人員行使之，以此方式
    自如附表二所示之帳戶內，提領如附表二「提款金額」欄所
    載之款項，除部分款項用以填補先前挪用之款項外，將其餘
    如附表二「侵占金額」欄所載之款項，挪為己用；又於97年
    6月18日，未經同意，擅自至上址彰化西松分行，將西松國
    小家長會存至附表一編號2之定期存款39萬9,873元，向彰化
    西松分行辦理定期解約提領後，予以侵占入己，足生損害於
    西松國小家長會、胡善棚及彰化西松分行。
(三)、自98年10月起至99年6月間，由陳祥彬擔任西松國小家長會
    98年度會長期間之98年11月某日，利用陳祥彬委託其辦理銀
    行存款帳戶及國稅局變更西松國小家長會代表人名義，而交
    付如附表一所示銀行存款帳戶之「陳祥彬」印鑑章（即小章
    ）之際，擅自在如附表三所示之空白提款憑條上「存戶簽章
    」欄，盜蓋「陳祥彬」之印鑑章，嗣接續於如附表三所示之
    提款時間前之某時，利用辦理提領西松國小家長會應支付款
    項業務之機會，在不詳地點，以其所保管西松國小家長會印
    鑑章，盜蓋於如附表三所示之空白提款憑條上「存戶簽章」
    欄，並填載如附表三所示之提款項金額，以此方式偽造「西
    松國小家長會陳祥彬」名義之提款憑條後，於附表三所示提
    款時間，至同上址之彰化西松分行，連同各該次實際應提款
    項之提款憑條、存摺，持向該分行不知情之承辦人員行使之
    ，以此方式自如附表三所示之帳戶內，提領如附表三「提款
    金額」欄所程之款項，除部分款項用以填補先前挪用之款項
    外，其餘如附表三「侵占金額」欄」所載之款項，則侵占入
    己，足生損害於西松國小、陳祥彬及彰化西松分行。秦嗣芬
    以上開方式侵占之款項合計高達221萬3,163元，嗣於99年7
    月8日，西松國小家長會98年度會長陳祥彬發覺如附表一所
    示之存款項戶出入異常，核對各該年度帳冊、如附表一所示
    帳戶提款憑條後，始發覺上情。
二、案經陳祥彬訴由臺北市政府警察局松山分局報請臺灣臺北地
    方法院檢察署檢察官偵查起訴。
    理  由
一、按本案被告所犯係死刑、無期徒刑、最輕本刑為3年以上有
    期徒刑以外之罪，其於準備程序就前揭被訴事實為有罪之陳
    述，經受命法官告知簡式審判程序之旨，並聽取被告與公訴
    人之意見後，認無不得或不宜改依簡式審判程序進行之情形
    ，依刑事訴訟法第273條之1第1項規定，裁定本件由受命法
    官獨任進行簡式審判程序，合先敘明。
二、上揭事實，迭據被告秦嗣芬於警詢、偵查及本院審理時坦承
    不諱，核與證人即西松國小家長會96、97年度會長胡善棚、
    98年度會長陳祥彬、會計秘書林玉玫證述之情節大致相符，
    並有彰化銀行西松分行100年4月22日彰西松字第1000168、
    532號函檢送西松國小家長會如附表一所示之交易明細表及
    附表二所示之提款憑條、證人林玉玫所提出之西松國小家長
    會財務明細表在卷可稽（見本院卷(二)全卷，偵卷第113頁）
    。是依上開卷附之各項文書、證物等補強證據，已足資擔保
    被告上開任意性之自白，核與事實相符，堪予採信。本件事
    證明確，被告犯行堪以認定，應依法論罪科刑。
三、按刑法第336條第1項所謂侵占因公益所持有之物，必須其物
    因公益上之原因而持有，即其持有之原因，為公共利益，從
    而侵占之，始得構成。若其物雖有關公益，而行為者初非本
    處理公益事務之身分，或受處理公益事務者之委託，因公益
    上之原因而持有，縱有侵占行為，要難以本罪論擬；次按刑
    法第336條第2項所謂業務係指吾人於社會上之地位所繼續經
    營之事務而言（最高法院92年度台非字第196號判決可資參
    照）。查，西松國小家長會係依據臺北市中小學校學生家長
    會設置自治條例第4條設立，為妥善管理、運用家長會各項
    經費，達財務透明化之目的，而制定西松國小家長會財務處
    理辦法（見本院卷(一)第43、44頁），依該辦法第3、4條規定
    ，家長會之財務收入來自家長會費、各界自由捐款、政府及
    其他補盼款等等，而上開財務支出固有部分應用於支援學校
    辦理各項教育活動之改善、獎勵師生參與校內外各類教育活
    動經費及優良成果等公益事項，惟依該辦法第5、6條之規定
    ，其財務應由當屆會長及會計秘書共同具名開戶，儲存於臺
    北市公民營金融機構，並於每學年會長改選後7日內，辦理
    財務移交，其財務支出運用則必須經由家長會簽章核可後，
    始由出納秘書付款，參以，西松國小家長會如附表一所示之
    金融機構存款帳戶，係由各該屆會長保管小章，存摺、大章
    則由出納秘書即被告保管，於各該次應付款項支出時，須由
    被告填具提款憑條並蓋用大章後，連同憑證交由當屆會長核
    可蓋用小章後，再交由被告前往彰化西松分行提領等情，業
    據被告供陳、證人陳祥彬、胡善棚、林玉玫證述在卷，足認
    西松國小家長會如附表一所示之金融機構存款帳戶，係由當
    屆會長保管家長會之小章，並具有可提領該款項之權限，而
    屬因公益而持有款項之人。然被告係因擔任出納秘書之職務
    ，而持有西松國小家長會如附表一所示之金融機構存款帳戶
    存摺及大章，必須依當屆西松國小家長會會長核可指示下，
    始得從事提撥各該帳戶內之款項，用以支付西松國小家長會
    之各年度預算支出、非預算支出、指定用途之捐款支出等反
    覆經營之工作，顯見被告並不具有處理公益事務之身分，僅
    係因職務上而持有西松國小家長會如附表一所示之金融機構
    存款帳戶存摺及大章，揆諸前開說明，應僅成立刑法第336
    條第2項之業務侵占罪。
四、是核被告所為，係犯刑法第216條、第210條之行使偽造私文
    書罪、刑法第336條第2項之業務侵占罪。公訴人認被告涉犯
    同法第336條第1項之公益侵占罪，尚有未合，惟因二者基本
    社會事實同一，爰依法變更起訴法條。其盜用印章及偽造私
    文書之低度行為，為其行使之高度行為所吸收，不另論罪。
    又被告上開多次行使偽造私文書、業務侵占犯行，係因其財
    務狀況不佳，亟需現金週轉，遂自96年9月至99年6月止，先
    後於事實欄一之(一)所示之時間，多次利用至彰化西松分行，
    提領西松國小家長會應支付款項之機會，將其所提領之款項
    42 萬1,490元，挪為己用；於事實欄一之(二)、(三)所示之時間
    ，偽造如附表二、三所示之提款憑條，提領如附表二、三所
    示之款項，將其中如附表二、三「侵占金額」欄所載之款項
    侵占入己，顯係基於單一犯罪決意，在密接時空實施，持續
    侵害相同法益，各次行為之獨立性甚低，應評價為實質上一
    罪之接續關係，為接續犯，僅成立一業務侵占罪、行使偽造
    私文書罪。再者，被告就事實欄一之(二)、(三)部分，利用辦理
    提領西松國小家長會應支付款項之機會，在不詳地點，偽造
    如附表二、三所示之存款憑條後，於附表二、三所示之提款
    時間，持向該分行不知情之承辦人員行使之，以此方式自如
    附表二、三所示之帳戶內，提領如附表二、三「提款金額」
    欄所程之款項，除部分款項用以填補先前挪用之款項外，其
    餘如附表二、三「侵占金額」欄」所載之款項，則侵占入己
    。顯係基於同一變易持有為所有之目的，以一行為同時該當
    業務侵占罪及行使偽造私文書罪，為想像競合犯，應依刑法
    第55條之規定，從一較重之業務侵占罪處斷。爰審酌被告不
    循正當途徑以己力獲得財物，僅因財務狀況不佳，亟需現金
    週轉，利用擔任西松國小家長會出納秘書職務之便，接續侵
    占如事實欄一所載之款項，金額總計高達221萬3,163元，不
    僅侵害其與西松國小家長會間之信賴關係，更導致西松國小
    家長會蒙受損害，且迄今僅清償其中之24萬7,350元，迄未
    與西松國小家長會達成和解，賠償西松國小家長會所受之損
    害，本不宜寬貸，惟考量被告犯後坦承犯行，並無其他經法
    院判處有罪確定之刑事前科紀錄，有臺灣高等法院被告前案
    紀錄表在卷可按，兼衡以被告之智識程度及其犯罪之動機、
    目的、手段、生活狀況、品行等一切情狀，量處如主所示之
    刑，以示懲儆。
五、末查，被告偽造如附表二所示「西松國小家長會胡善棚」名
    義、附表三所示「西松國小家長會陳祥彬」名義之提款憑條
    ，固為被告犯罪所生之物，惟業經被告持向彰化西松分行行
    使之，已非屬被告所有之物，爰不予沒收。又上開偽造之提
    款憑條上蓋用之「西松國小家長會」、「胡善棚」、「陳祥
    彬」印文，係以「西松國小家長會」、「胡善棚」、「陳祥
    彬」之印章所蓋用，業據被告供承明確，是上開印文並非偽
    造印章之印文，是非屬義務沒收之物，亦不併予沒收。
據上論斷，應依刑事訴訟法第273條之1第1項、第299條第1項前
段、第300條，刑法第216條、第210條、第336條第2項、第55條
，刑法施行法第1條第1項、第2項前段，判決如主文。
本案經檢察官陳國安到庭執行職務
中    華    民    國   100    年    8     月    16    日
                  刑事第十四庭  法  官  李殷君
以上正本證明與原本無異。
如不服本判決應於收受送達後10日內向本院提出上訴書狀，並應
敘述具體理由；其未敘述上訴理由者，應於上訴期間屆滿後20日
內向本院補提理由書（均須按他造當事人之人數附繕）「切勿逕
送上級法院」。
                                書記官  殷玉芬
中    華    民    國   100    年    8     月    18    日
附錄本判決論罪科刑法條全文：
中華民國刑法第216條
行使第210條至第215條之文書者，依偽造、變造文書或登載不實
事項或使登載不實事項之規定處斷。
中華民國刑法第210條
偽造、變造私文書，足以生損害於公眾或他人者，處5年以下有
期徒刑。
中華民國刑法第336條
對於公務上或因公益所持有之物，犯前條第1項之罪者，處1年以
上7年以下有期徒刑，得併科5千元以下罰金。
對於業務上所持有之物，犯前條第1項之罪者，處6月以上5年以
下有期徒刑，得併科3千元以下罰金。
前二項之未遂犯罰之。
附表一：被告保管之西松國小家長會存款帳戶存摺明細
┌──┬───────┬──────┬──────────┐
│編號│存款帳號      │開戶銀行    │備註                │
├──┼───────┼──────┼──────────┤
│1   │00000000000000│彰化西松分行│為護童專案使用之帳戶│
├──┼───────┼──────┼──────────┤
│2   │00000000000000│彰化西松分行│綜合支出使用之帳戶  │
└──┴───────┴──────┴──────────┘
附表二：偽造「西松國小家長會胡善棚」名義之提款憑條
┌──┬─────┬────┬──────┬───────┐
│編號│提款日期  │提款金額│實際侵占金額│提領款項之帳號│
├──┼─────┼────┼──────┼───────┤
│1   │97.01.17  │183,456 │120,000     │附表一編號1   │
├──┼─────┼────┼──────┼───────┤
│2   │97.03.27  │110,701 │40,000      │同上          │
├──┼─────┼────┼──────┼───────┤
│3   │97.03.31  │186,420 │130,000     │同上          │
├──┼─────┼────┼──────┼───────┤
│4   │97.04.25  │104,045 │80,000      │同上          │
├──┼─────┼────┼──────┼───────┤
│5   │97.05.22  │102,438 │60,000      │附表一編號2   │
├──┼─────┼────┼──────┼───────┤
│6   │97.05.29  │68,000  │30,000      │同上          │
├──┼─────┼────┼──────┼───────┤
│7   │97.06.18  │110,922 │20,000      │附表一編號1   │
├──┼─────┼────┼──────┼───────┤
│8   │97.11.14  │111,678 │70,000      │同上          │
├──┼─────┼────┼──────┼───────┤
│9   │97.11.14  │107,436 │80,000      │同上          │
├──┼─────┼────┼──────┼───────┤
│10  │97.12.01  │85,200  │60,000      │同上          │
├──┼─────┼────┼──────┼───────┤
│11  │97.12.03  │15,800  │15,800      │同上          │
├──┼─────┼────┼──────┼───────┤
│12  │97.12.03  │123,900 │76,000      │同上          │
├──┼─────┼────┼──────┼───────┤
│13  │98.03.02  │112,854 │90,000      │同上          │
├──┼─────┼────┼──────┼───────┤
│14  │98.04.03  │87,900  │70,000      │同上          │
├──┼─────┼────┼──────┼───────┤
│15  │98.05.11  │482,620 │120,000     │同上          │
├──┼─────┼────┼──────┼───────┤
│16  │98.10.23  │84,821  │60,000      │同上          │
├──┼─────┼────┼──────┼───────┤
│17  │98.12.17  │105,252 │50,000      │同上          │
└──┴─────┴────┴──────┴───────┘
附表三：偽造「西松國小家長會陳祥彬」名義之提款憑條
┌──┬─────┬────┬──────┬───────┐
│編號│提款日期  │提款金額│實際侵占金額│提領款項之帳號│
├──┼─────┼────┼──────┼───────┤
│1   │99.01.18  │109,074 │70,000      │附表一編號2   │
├──┼─────┼────┼──────┼───────┤
│2   │99.02.25  │99,615  │40,000      │同上          │
├──┼─────┼────┼──────┼───────┤
│3   │99.03.26  │145,600 │50,000      │附表一編號1   │
├──┼─────┼────┼──────┼───────┤
│4   │99.06.10  │112.014 │60,000      │附表一編號2   │
└──┴─────┴────┴──────┴───────┘